【裁判字號】    99,交聲,1803
【裁判日期】    991130
【裁判案由】    聲明異議
【裁判全文】
臺灣高雄地方法院交通事件裁定        99年度交聲字第1803號
原處分機關  交通部公路總局高雄區監理所旗山監理站
異  議  人  黃林貴娣
即受處分人
代  理  人  郭俊佑
上列異議人即受處分人因違反道路交通管理處罰條例案件，對於
交通部公路總局高雄區監理所旗山監理站中華民國99年6 月2 日
所為之處分（原處分案號：旗監違字第裁85-NJ0000000號、旗監
違字第裁85-NB0000000號），聲明異議，本院裁定如下：
    主  文
原處分均撤銷。
黃林貴娣不罰。
    理  由
一、聲明異議意旨略以：(一)本案兩次取締之方式，係員警用非固
    定式照相器材偷拍的，警察採用隱藏性執法，違反誠信原則
    、比例原則；(二)本案並未超速40公里以上，故舉發之員警以
    隱藏性執法方式取締，而未依警政署特別訂定之標準規定執
    法，其所製發之罰單暨交通部公路總局高雄區監理所旗山監
    理站所為之處分當屬違法；(三)旗監違字第裁85-NJ0000000號
    裁決書所載違規案件部分，距該告示牌約1 公里處有一固定
    式測速照相儀器，且該告示牌裝設已有一段時日，人民若判
    斷該告示牌所示者為前方之測速照相器，尚屬合理，但警方
    卻臨時於告示牌與固定照相儀器間逕以非固定式測速照相儀
    器取締，卻未加其他告示牌，實有不當；(四)旗監違字第裁85
    -NB0000000號裁決書所載違規案件部分，該告示牌已裝設數
    年之久，但該側車道數公里內卻未見任何測速照相儀器，則
    該告示牌所指為何，有違明確性原則，為此提出聲明異議，
    請求撤銷原處分等語。
二、原處分意旨略以：本件異議人即受處分人（下稱異議人）黃
    林貴娣所有車牌號碼6853-MF 號自用小客車於附表所示之違
    規時間，行經附表所示之違規地點，因有附表所示汽車駕駛
    人行車速度，超過規定之最高時速之違規行為，經高雄縣政
    府警察局分別予以逕行舉發；嗣原處分機關即交通部公路總
    局高雄區監理所旗山監理站以異議人之違規事實明確，乃依
    道路交通管理處罰條例第40條及同條例第63條第1 項（漏載
    第1 款）之規定，分別裁處異議人如附表所示之罰鍰及各記
    違規點數1 點等語。
三、按行車速度依速限標誌或標線之規定；汽車駕駛人，行車速
    度，超過規定之最高時速，或低於規定之最低時速者，除有
    第43條第1 項第2 款情形外，處1200元以上2400元以下罰鍰
    ；另汽車駕駛人違反第40條規定者，並記違規點數1 點，道
    路交通安全規則第93條第1 項，道路交通管理處罰條例第40
    條第1 項、第63條第1 項第1 款分別定有明文。故道路交通
    管理處罰條例第40條所定受裁罰之主體，法文明列為汽車駕
    駛人，而非汽車所有人。雖同條例第7 條之2 第1 項規定，
    汽車駕駛人於有該項所列舉之7 款情形之一，當場不能或不
    宜攔截製單舉發者，得以汽車所有人為被通知人逕行製單舉
    發（同條第4 項規定），但該條項無非係就舉發機關事實上
    無從查知實際違規駕駛人時，所為之特別規定，此為立法機
    關斟酌違規駕駛人之違法程度、裁罰時間經濟性、蒐證成本
    之考量（如採證過程中可能增加交通事故之風險或若皆需由
    執法人員攔下所需之人力、物力成本）及汽車所有人通常多
    為車輛之使用人，或知或可得而知係由何人使用，如對其科
    以適度之舉證責任應無不妥等因素，因而將反證之責任轉嫁
    予汽車所有人。倘汽車所有人非汽車駕駛人，且有提出足資
    處罰機關辨識、通知應歸責人之資料，汽車所有人應可免責
    。此觀同條例第85條第1 項規定「本條例之處罰，受舉發違
    反道路交通管理事件之受處罰人，認為受舉發之違規行為應
    歸責他人者，應於舉發違反道路交通管理事件通知單應到案
    日期前，檢附相關證據及應歸責人相關證明文件，向處罰機
    關告知應歸責人，處罰機關應即另行通知應歸責人到案依法
    處理。逾期未依規定辦理者，仍依本條例各該違反條款規定
    處罰。」自明。再者，本條例之處罰，受舉發違反道路交通
    管理事件之被通知人，認為受舉發之違規行為應歸責他人者
    ，應於通知單記載之應到案日期前，檢附相關證據及足資辨
    識、通知應歸責人之證明文件，向處罰機關告知應歸責人，
    處罰機關應即另行通知應歸責人到案依法處理。逾期未依規
    定辦理者，仍依本條例各該違反條款規定處罰，違反道路交
    通管理事件統一裁罰基準及處理細則第36條亦有明定。
四、經查：
  (一)異議人黃林貴娣所有車牌號碼6853-MF 號自用小客車，於附
    表所示之時間，行經如附表所示地點時，經非固定式雷達測
    速儀測得在行車最高限速50公里、60公里之路段，分別以68
    公里、80公里之速度行駛，分別超速18公里、20公里，因而
    遭非固定式雷達測速儀器拍照，並經高雄縣政府警察局交通
    警察隊逕行舉發之事實，有舉發照片2 張、高雄縣政府警察
    局檢附之現場照片1 張、高雄縣政府警察局林園分局檢附之
    現場照片1 張及高雄縣政府警察局高縣警交字第NJ-0000000
    號、NB0000000 號舉發違反道路交通管理事件通知單2 張附
    卷可憑，固堪認定。
  (二)異議人於原舉發機關製單逕行舉發後，在原舉發通知單上所
    載之應到案日期「99年6 月2 日」前，即於99年5 月5 日委
    託代理人郭俊佑具狀向原處分機關陳述意見，該陳述內容已
    表明「敝人所違規的這兩張罰單所述路段，為敝人每天上下
    班必經之路段‧‧‧於敝人接獲之兩張舉發通知單上，所註
    明違規時間與地點，其日敝人並未見以非固定式科學儀器取
    證時須明顯標示之警示道具‧‧‧行為人郭俊佑」等語，即
    已告知上開違規行為所應歸責之駕駛人郭俊佑，且舉發單位
    高雄縣政府警察局林園分局對上開陳述內容，復以正本通知
    郭俊佑，此有加蓋高雄區監理所旗山監理站99年5 月5 日收
    文戳記1 枚之陳述單及高雄縣政府警察局林園分局99年5 月
    13日高縣林警裁字第0990005991號函各1 份在卷足參（見本
    院99年度交聲字第1803號卷第35、37頁），則原處分機關自
    應依上開道路交通管理事件統一裁罰基準及處理細則第36條
    之規定，另行通知應歸責人即郭俊佑到案依法處理，然原處
    分機關卻仍逕以汽車所有人即異議人為受處分人裁處罰鍰，
    即有失公允。
  (三)從而，原處分機關未查，逕以上開車輛所有人即異議人為裁
    罰對象，自有未合。聲明異議意旨雖未指摘及此，惟原處分
    既有上開可議之處，仍應由本院將原處分均撤銷，另為異議
    人不罰之裁定，以資救濟。
五、據上論斷，依道路交通案件處理辦法第20條，裁定如主文。
中    華    民    國    99    年    11    月    30    日
                  交通法庭    法  官     何秀燕
以上正本證明與原本無異。
如不服本裁定，應於收受送達後5 日內向本院提出抗告狀。
中    華    民    國    99    年    11    月    30    日
                              書記官     蔡蓓雅
附表：
┌─┬──────┬────┬────┬────┬─────┬──────┐
│編│原裁決書案號│違規時間│違規地點│違規事實│原處分內容│舉發違反法條│
│號│            │        │        │        │（新臺幣）│            │
├─┼──────┼────┼────┼────┼─────┼──────┤
│1.│旗監違字第裁│99年3 月│高雄縣大│行車速限│罰鍰1,600 │道路交通管理│
│  │85-NJ0000000│28日15時│寮鄉高74│50公里，│元，並記違│處罰條例第40│
│  │號          │12分    │線道2KM │經測時速│規點數1 點│條、第63條第│
│  │            │        │處      │68公里，│          │1項（第1款）│
│  │            │        │        │超速18公│          │            │
│  │            │        │        │里，未滿│          │            │
│  │            │        │        │20公里  │          │            │
├─┼──────┼────┼────┼────┼─────┼──────┤
│2.│旗監違字第裁│99年3 月│高雄縣大│行車速限│罰鍰1,800 │道路交通管理│
│  │85-NB0000000│27日15時│寮鄉光明│60公里，│元，並記違│處罰條例第40│
│  │號          │42分    │路一段23│經測時速│規點數1 點│條、第63條第│
│  │            │        │3 號前往│80公里，│          │1項（第1款）│
│  │            │        │南方向  │超速20公│          │            │
│  │            │        │        │里以上未│          │            │
│  │            │        │        │滿40公里│          │            │
└─┴──────┴────┴────┴────┴─────┴──────┘

司法院資訊處製作；財團法人民間司法改革基金會備份。
